ACORDAO-COMPLETO-2465672

ACÓRDÃO 5940/2021 ATA 10/2021 - PRIMEIRA CÂMARA

VISTOS, relatados e discutidos estes autos de reformas deferidas pelo Comando da Aeronáutica,
ACORDAM os Ministros do Tribunal de Contas da União, reunidos em sessão da Primeira Câmara, diante das razões expostas pelo Relator, com fundamento no art. 71, inciso III, da Constituição Federal e nos arts. 1º, inciso V, 39, inciso II, e 45 da Lei 8.443/1992, em:
9.1. considerar ilegais os atos de alteração de reforma dos srs. Edson Barreto de Lima e Ivo Pereira da Silva, recusando seu registro;
9.2. dispensar o ressarcimento das quantias indevidamente recebidas, em boa-fé, pelos interessados, consoante o Enunciado 106 da Súmula de Jurisprudência deste Tribunal;
9.3. determinar ao Comando da Aeronáutica que:
9.3.1. faça cessar, no prazo de 15 (quinze) dias, contado a partir da ciência desta deliberação, os pagamentos decorrentes dos atos impugnados, sob pena de responsabilidade solidária da autoridade administrativa omissa, consoante disposto nos arts. 71, inciso IX, da Constituição Federal e 262 do Regimento Interno desta Corte;
9.3.2. emita e disponibilize para exame desta Corte, caso ainda não o tenha feito, os atos iniciais de reforma dos interessados, fundados na redação original do art. 106, inciso I, alínea "d", da Lei 6.880/1980;
9.3.3. dê ciência desta deliberação aos srs. Edson Barreto de Lima e Ivo Pereira da Silva, alertando-os de que o efeito suspensivo proveniente da interposição de eventuais recursos, caso não providos, não os exime da devolução dos valores indevidamente percebidos após a notificação;
9.3.4. envie a esta Corte de Contas, no prazo de 30 (trinta) dias, por cópia, comprovante de que os interessados tiveram ciência desta deliberação.

Apreciação, para fins de registro, de atos de reforma editados pelo Comando da Aeronáutica.

Primeira Câmara

Comando da Aeronáutica.

3. Interessados: Edson Barreto de Lima (XXX.216.218-XX); Ivo Pereira da Silva (XXX.384.704-XX).

13.1. Ministros presentes: Walton Alencar Rodrigues (Presidente), Benjamin Zymler (Relator), Vital do Rêgo e Jorge Oliveira.
13.2. Ministro-Substituto presente: Weder de Oliveira.

BENJAMIN ZYMLER

Adoto como relatório, com os ajustes de forma pertinentes, a instrução elaborada no âmbito da Secretaria de Fiscalização de Integridade de Atos e Pagamentos de Pessoal e de Benefícios Sociais (Sefip) , a qual contou com a anuência dos dirigentes da unidade técnica e do representante do Ministério Público nos autos:
"INTRODUÇÃO
1.	Trata-se de atos de concessão de reforma a Ivo Pereira da Silva e Edson Barreto de Lima, militares do Comando da Aeronáutica. 
2.	Os atos foram submetidos à apreciação do Tribunal de Contas da União (TCU) para fim de registro, nos termos do art. 71, inciso III, da Constituição Federal. O cadastramento e a disponibilização ao TCU ocorreram por intermédio do Sistema de Apreciação e Registro de Atos de Admissão e Concessões (Sisac) , na forma dos arts. 2o, caput e inciso V, e 4o, caput, da Instrução Normativa TCU 55/2007.
EXAME TÉCNICO
3.	Os procedimentos para exame, apreciação e registro de atos de pessoal encontram-se estabelecidos na Instrução Normativa TCU 78/2018 e na Resolução TCU 206/2007. 
....................................................................................................................................................................
6.	Inicialmente, esta unidade técnica entendeu os atos como legais ao analisá-los de forma automatizada (peça 13) .
7.	Parecer do Ministério Público do TCU foi de acordo com a proposta da unidade técnica (peça 15) . 
8.	O Acórdão 13600/2020-TCU-Primeira Câmara, de relatoria do Ministro Benjamin Zymler, determinou à Sefip que, previamente à apreciação conclusiva dos atos, apurasse as datas em que os militares Ivo Pereira da Silva e Edson Barreto de Lima atingiram a idade limite de permanência na reserva, que implicaria a reforma ex officio, de acordo com o art. 106, inciso I, da Lei 6.880/1980, confrontando, em sequência, com as datas em que foram editados seus atos de reforma por invalidez.
9.	Segundo o art. 98, inciso I, alínea 'c', da Lei 6.880/1980, com redação anterior à dada pela Lei 13.954/2019, a transferência para a reserva remunerada ex officio se dá quando o militar atingir a idade limite de 47 anos para o caso de terceiros sargentos.
10.	Segundo o art. 106 da Lei 6.880/1980, com redação anterior à dada pela Lei 13.954/2019, a reforma ex officio se aplica ao militar que atingir a idade limite de permanência na reserva de 56 anos para praças.
11.	No caso do Sr. Ivo Pereira da Silva, que nasceu em janeiro de1961, a reforma ex officio se daria em janeiro de 2017.
12.	A data de invalidez registrada é de 6/2/2018, um ano após sua reforma ex officio, segundo a data limite descrita na legislação citada acima. Portanto, o militar já deveria encontrar-se reformado por idade limite de permanência na reserva remunerada quando sobreveio a invalidez.
13.	O ato em estudo, apesar de ter sido cadastrado como inicial, pode ser considerado um ato de alteração, pois, a esse tempo, o militar já tinha atingido a idade limite de permanência na reserva. O ato de alteração eleva em um posto a base de cálculo para o recebimento do soldo, com base no art. 110, § 1º, da Lei 6.880/1980. Quanto a este caso, cabe tecer algumas considerações. 
14.	E¿ importante salientar que esta Corte de Contas, recentemente, mudou o entendimento quanto a¿ possibilidade de o militar já¿ reformado por limite de idade para permanência na reserva receber um posto/graduação acima, para fins de proventos, por ocasião de sua reforma por incapacidade, amparada no art. 110 da Lei 6.880/1980, firmando entendimento de que apenas militares da ativa ou da reserva podem receber a majoração no posto/graduação, conforme texto da lei a seguir: 
'Art. 110. O militar da ativa ou da reserva remunerada, julgado incapaz definitivamente por um dos motivos constantes dos incisos I e II do art. 108, será¿ reformado com a remuneração calculada com base no soldo correspondente ao grau hierárquico imediato ao que possuir ou que possuía na ativa, respectivamente:
§ 1º Aplica-se o disposto neste artigo aos casos previstos nos itens III, IV e V do artigo 108, quando, verificada a incapacidade definitiva, for o militar considerado invalido, isto e¿, impossibilitado total e permanentemente para qualquer trabalho. 
§ 2º Considera-se, para efeito deste artigo, grau hierárquico imediato: 
a) o de Primeiro-Tenente, para Guarda-Marinha, Aspirante-a-Oficial e Suboficial ou Subtenente; 
b) o de Segundo-Tenente, para Primeiro-Sargento, Segundo-Sargento e Terceiro- 
Sargento; e 
c) o de Terceiro-Sargento, para Cabo e demais praças constantes do Quadro a que se refere o artigo 16. 
§ 3º Aos benefícios previstos neste artigo e seus parágrafos poderão ser acrescidos outros relativos a¿ remuneração, estabelecidos em leis especiais, desde que o militar, ao ser reformado, já¿ satisfaça às condições por elas exigidas.'
15.	Dessa forma, como o caso semelhante abordado no Acórdão 2.225/2019-Plena¿rio, da relatoria do Ministro Benjamin Zymler, entende-se que o benefício previsto no art. 110 da Lei 6.880/1980, expressamente dirigido ao militar da ativa ou da reserva remunerada, não alcança o militar reformado. 
16.	O interessado deveria ter sido reformado em janeiro de 2017 por ter atingido idade limite de permanência na reserva, nos termos do art. 106, I, da Lei 6.880/1980. Pretende, no ato de alteração, a melhoria da reforma para que seus proventos passem a ser calculados com base na remuneração do posto superior na inatividade, em razão da superveniência de condição que determina a sua invalidez. 
17.	Não existe, portanto, amparo legal para a concessão desta melhoria, devendo o ato de alteração da reforma ser considerado ilegal e negado o seu registro. 
18.	De forma semelhante, o Sr. Edson Barreto de Lima, suboficial na ativa, nascido em julho de 1959, deveria ter sido reformado por idade limite de permanência na reserva em 2015.
19.	A data de invalidez registrada é de 8/11/2017, mais de dois anos após sua reforma ex officio, segundo a data limite descrita na legislação citada acima. Portanto, o militar já deveria encontrar-se reformado por idade limite de permanência na reserva remunerada quando sobreveio a invalidez.
20.	O ato em estudo, apesar de ter sido cadastrado como inicial, pode ser considerado um ato de alteração, pois, a esse tempo, o militar já tinha atingido a idade limite de permanência na reserva. O ato de alteração eleva em um posto a base de cálculo para o recebimento do soldo, com base no art. 110, § 1º, da Lei 6.880/1980.
21.	Não existe, portanto, amparo legal para a concessão desta melhoria, devendo o ato de alteração da reforma ser considerado ilegal e negado o seu registro.
CONCLUSÃO 
22.	Tendo em vista as análises dos atos de concessão de reforma aqui analisados, esta unidade técnica considera que os atos de alteração de reforma dos interessados Ivo Pereira da Silva e Edson Barreto de Lima devem ser considerados ilegais e negado o seu registro, porque não há amparo legal para a concessão da melhoria das suas reformas iniciais. 
PROPOSTA DE ENCAMINHAMENTO 
23.	Ante o exposto, propõe-se: 
	a) considerar ilegal e negar o registro dos atos reforma de Ivo Pereira da Silva e Edson Barreto de Lima, com fundamento nos arts. 71, inciso III, da Constituição Federal, 1º, inciso V, e 39, inciso II, da Lei 8.443/1992 e 260, § 1º, do Regimento Interno;
	b) dispensar o ressarcimento das quantias indevidamente recebidas de boa-fé pelos interessados, consoante o disposto no Enunciado 106 da Súmula da Jurisprudência do TCU; 
	c) determinar ao Comando da Aeronáutica que: 
	c.1) no prazo de 15 (quinze) dias, a contar da ciência desta deliberação, abstenha-se de realizar pagamentos decorrentes dos atos impugnados, sujeitando-se a autoridade administrativa omissa a¿ responsabilidade solidária, nos termos do art. 262, caput, do Regimento Interno/TCU; 
	c.2) de¿ ciência, no prazo de 15 (quinze) dias, a contar do recebimento da notificação deste Acórdão, aos interessados, encaminhando a este Tribunal, no prazo de 30 (trinta dias) , comprovantes das referidas ciências; e 
	c.3) alerte os interessados que o efeito suspensivo proveniente da interposição de possíveis recursos perante o TCU não os exime da devolução dos valores percebidos indevidamente após a respectiva notificação, caso os recursos não sejam providos;
	d) esclarecer à unidade de origem, com fundamento no art. 262, § 2º, do Regimento Interno, que as concessões consideradas ilegais poderão prosperar mediante a emissão e o encaminhamento a este Tribunal de novos atos concessórios, livres das irregularidades apontadas nestes autos;
	e) determinar a¿ Secretaria de Fiscalização de Pessoal que monitore o cumprimento das medidas indicada nos subitens c.1 a c.3, representando a este Tribunal, caso necessário."
É o relatório.

não há

Procurador Marinus Eduardo De Vries Marsico.

REFORMA. ATRIBUIÇÃO DA VANTAGEM DO ART. 110, § 1º, DA LEI 6.880/1980 A MILITARES QUE ANTERIORMENTE ATINGIRAM A IDADE LIMITE DE PERMANÊNCIA NA RESERVA. ILEGALIDADE. NEGATIVA DE REGISTRO. DETERMINAÇÕES.

REFORMA (REFO)

Secretaria de Fiscalização de Integridade de Atos e Pagamentos de Pessoal e de Benefícios Sociais (Sefip).

Em exame, as reformas dos srs. Edson Barreto de Lima e Ivo Pereira da Silva, ex-militares do Comando da Aeronáutica.
2.	A Secretaria de Fiscalização de Integridade de Atos e Pagamentos de Pessoal e de Benefícios Sociais (Sefip) , verificando que os interessados foram favorecidos com a vantagem prevista no art. 110, § 1º, da Lei 6.880/1980 (Estatuto dos Militares) , em que pese o reconhecimento de sua invalidez ter se dado após o implemento da idade limite de permanência na reserva remunerada, manifesta-se pela negativa de registro dos atos, na linha do entendimento firmado no Acórdão 2225/2019-TCU-Plenário.
3.	O Ministério Público, em cota singela, põe-se de acordo.
4.	Acompanho os pareceres, por seus fundamentos.
5.	Segundo informam os autos, o sr. Edson Barreto de Lima, graduado como Suboficial, foi transferido para a reserva remunerada em 4/5/2007, quando contava 47 anos de idade. Em 20/7/2015, ao completar 56 anos de idade, o ex-militar - nascido em 20/7/1959 - foi reformado de ofício (embora, ao que parece, não tenha sido editado um ato formal a respeito) , consoante estabelecido no art. 106, inciso I, alínea "d", da Lei 6.880/1980, em sua redação original:
"Art. 106. A reforma ex officio será aplicada ao militar que:
I - atingir as seguintes idades-limite de permanência na reserva:
a) para Oficial-General, 68 (sessenta e oito) anos;
b) para Oficial Superior, inclusive membros do Magistério Militar, 64 (sessenta e quatro) anos;
c) para Capitão-Tenente, Capitão e oficial subalterno, 60 (sessenta) anos; e
d) para Praças, 56 (cinqüenta e seis) anos."
6.	Ocorre que, três anos mais tarde, em 29/10/2018 (peça 27, p. 6) , o interessado foi reconhecido inválido para todo e qualquer trabalho por junta médica oficial da corporação. Em função disso, foi editado o ato de reforma que ora se aprecia, com vigência retroativa a 8/11/2017, mediante o qual lhe foi concedida remuneração calculada sobre o posto de Primeiro-Tenente. O fundamento para tanto seria o disposto no art. 110, § 1º, do Estatuto dos Militares, na redação dada pela Lei 7.580/1986:
"Art. 110. O militar da ativa ou da reserva remunerada, julgado incapaz definitivamente por um dos motivos constantes dos incisos I e II do art. 108, será reformado com a remuneração calculada com base no soldo correspondente ao grau hierárquico imediato ao que possuir ou que possuía na ativa, respectivamente. 
§ 1º Aplica-se o disposto neste artigo aos casos previstos nos itens III, IV e V do artigo 108, quando, verificada a incapacidade definitiva, for o militar considerado inválido, isto é, impossibilitado total e permanentemente para qualquer trabalho.
§ 2º Considera-se, para efeito deste artigo, grau hierárquico imediato:
a) o de Primeiro-Tenente, para Guarda-Marinha, Aspirante-a-Oficial e Suboficial ou Subtenente;
b) o de Segundo-Tenente, para Primeiro-Sargento, Segundo-Sargento e Terceiro-Sargento".
7.	Como se vê, o benefício previsto no art. 110 da Lei 6.880/1980, expressamente dirigido ao militar da ativa ou da reserva remunerada, não alcança o militar reformado. 
8.	Sobre a matéria, a jurisprudência do Superior Tribunal de Justiça (STJ) , intérprete último da lei federal, há muito se encontra pacificada, como ilustra o precedente adiante reproduzido:
"ADMINISTRATIVO. MILITAR. REFORMA. ALTERAÇÃO DE BENEFÍCIO. INCAPACIDADE SUPERVENIENTE. ART. 110, § 1º, C/C ART. 108, V, DA LEI 6.880/80. MILITARES DA ATIVA OU RESERVA REMUNERADA. RESTRIÇÃO. MILITAR JÁ REFORMADO. IMPOSSIBILIDADE. 1. A reforma do militar com a remuneração calculada com base no soldo correspondente ao grau hierárquico imediato ao que possuir ou que possuía na ativa, nos termos do art. 110, § 1º, c/c o art. 108, V, da Lei 6.880/80, restringe-se aos militares da ativa ou reserva remunerada, na exata disposição do caput do art. 110, não sendo possível a concessão de tal benesse àqueles militares já reformados. 2. Recurso especial não provido" (REsp 1.340.075/CE, Rel. Min. Castro Meira, Segunda Turma, julgado em 9/4/2013, DJe de 15/4/2013; ênfase acrescentada) .9.	Como anotou a Sefip, tal é também o entendimento assente nesta Corte de Contas (cf. Acórdão 2225/2019-TCU-Plenário, de 18/9/2019) .
10.	Assim, ilegal o título de reforma tardiamente editado pelo Comando da Aeronáutica.
11.	De passagem, em face da aparente omissão do órgão de origem em formalizar a reforma ex officio do sr. Edson Barreto de Lima, saliento que, nos exatos termos do § 2º do art. 108 do Estatuto, "os militares julgados incapazes por um dos motivos constantes do item V deste artigo [moléstia especificada em lei, caso do interessado] somente poderão ser reformados após a homologação, por Junta Superior de Saúde, da inspeção de saúde que concluiu pela incapacidade definitiva". No caso, como dito, a Junta Superior de Saúde da Aeronáutica reconheceu a incapacidade definitiva do ex-militar para o trabalho apenas em 29/10/2018, ou seja, mais de três anos depois de sua reforma compulsória por limite de idade de permanência na reserva (20/7/2015) . Logo, absolutamente correta a Sefip ao concluir que a concessão em análise - a despeito da possível ausência de um título de inatividade formal anterior - de modo algum pode ser tomada como a reforma inicial do interessado (esta efetivamente verificada, insisto, em 20/7/2015) . Em outras palavras, após o atingimento da idade limite estipulada na Lei, não seria mais possível qualificar o sr. Edson como integrante da reserva remunerada, não se lhe aplicando, por conseguinte, a disciplina do art. 110 da Lei 6.880/1980.
12.	A situação do sr. Ivo Pereira da Silva, mutatis mutandis, é a mesma.
13.	Reformado de ofício, por implemento da idade limite de permanência na reserva, em 1º/1/2017, o ex-Terceiro-Sargento foi reconhecido inválido pela Junta Superior de Saúde do Comando da Aeronáutica em 11/10/2018 - ou seja, quase dois anos depois -, o que lhe proporcionou, indevidamente, o cálculo dos proventos sobre o posto de Segundo-Tenente.
14.	Portanto, também aqui, o inativo - então já reformado - foi aquinhoado com a vantagem do art. 110, § 1º, da Lei 6.880/1980, o que, como visto, não encontra guarida na norma.
	Diante do exposto, voto no sentido de que este Colegiado adote a deliberação que ora submeto a sua apreciação.
TCU, Sala das Sessões Ministro Luciano Brandão Alves de Souza, em 6 de abril de 2021.
		
BENJAMIN ZYMLER 
Relator